ACORDAO-COMPLETO-2344947

ACÓRDÃO 3019/2019 ATA 10/2019 - PRIMEIRA CÂMARA

VISTOS, relatados e discutidos estes autos de atos de concessão inicial e de alteração de aposentadoria do Sr. Ivaldo Paulo Souza de Jesus, emitidos pelo Tribunal Regional Eleitoral de Sergipe (TRE/SE) .
ACORDAM os ministros do Tribunal de Contas da União, reunidos em sessão da 1ª Câmara, ante as razões expostas pelo relator, em:
9.1. considerar ilegais os atos de aposentadoria do Sr. Ivaldo Paulo Souza de Jesus (peças 13 e 14) , negando-lhe o registro, nos termos do § 1º do art. 260 do RI/TCU;
9.2. dispensar o ressarcimento das quantias indevidamente recebidas de boa-fé (enunciado 106 da súmula da jurisprudência predominante do Tribunal) ;
9.3. determinar ao Tribunal Regional Eleitoral de Sergipe que: 
9.3.1. suspenda, no prazo de 15 (quinze) dias, todo e qualquer pagamento concernente aos atos impugnados, excluindo a parcela referente à incorporação de 1/5 de FC-4 dos proventos do interessado, comunicando ao TCU as providências adotadas, nos termos dos arts. 262, caput, do RI/TCU, e 8º, caput, da Resolução TCU 206/2007;
9.3.2. cadastre novo ato de aposentadoria livre da irregularidade verificada, submetendo-o no prazo de 30 (trinta) dias à apreciação deste Tribunal, nos termos do art. 262, caput e § 2º, do RI/TCU e 19, § 3º, da Instrução Normativa TCU 78/2018;
9.3.3. dê ciência, no prazo de 15 (quinze) dias, do inteiro teor desta deliberação ao interessado, informando-lhe que o efeito suspensivo proveniente da eventual interposição de recurso não o exime da devolução dos valores percebidos indevidamente, após o recebimento da notificação, em caso de não provimento do recurso;
9.4. encerrar o processo e arquivar os presentes autos.

Ato de registro de aposentadoria.

Primeira Câmara

Tribunal Regional Eleitoral de Sergipe (TRE/SE).

3. Interessado: Ivaldo Paulo Souza de Jesus (XXX.795.125-XX).

13.1. Ministros presentes: Walton Alencar Rodrigues (Presidente) e Vital do Rêgo.
13.2. Ministro-Substituto convocado: André Luís de Carvalho.
13.3. Ministros-Substitutos presentes: Augusto Sherman Cavalcanti e Weder de Oliveira (Relator).

WEDER DE OLIVEIRA

Em exame, atos de concessão inicial e de alteração de aposentadoria ao Sr. Ivaldo Paulo Souza de Jesus, emitidos pelo Tribunal Regional Eleitoral de Sergipe (TRE/SE) .
Reproduzo, com ajustes de forma, a instrução do auditor da Sefip (peça 16) , que recebeu anuência do diretor da unidade especializada (peça 17) , e com a qual manifestou concordância o MP/TCU, representado pelo Procurador Marinus Eduardo De Vries Marsico (peça 18) .
“EXAME TÉCNICO
Encaminhamentos anteriores
3.	Por meio da diligência expedida à entidade (peça 1) , solicitaram-se as seguintes informações/documentação:
Com vistas ao saneamento do processo acima indicado, com fundamento no art. 11 da Lei n.º 8.443/92, solicito a V. Sª que, no prazo de 60 dias, a contar da data do recebimento deste ofício, encaminhe ao TCU os esclarecimentos e/ou documentos relacionados abaixo: 
- a planilha de cálculo dos proventos calculados pela média das remunerações e a última folha de pagamento relativa ao servidor Ivaldo Paulo Souza de Jesus, CPF XXX.795.125-XX; 
- cópia da Portaria de Aposentadoria do servidor Ivaldo Paulo Souza de Jesus. 
4.	A diligência supramencionada foi atendida, conforme peça 4.
5.	Por meio de Ofício de oitiva à peça 6 (reenviado para fins de ciência à peça 10) , foi solicitado ao interessado esclarecimento sobre o seguinte ponto:
Interessado: Ivaldo Paulo Souza de Jesus (CPF: XXX.795.125-XX) 
Inconsistência: Incorporação de quintos (FC-4) , com fundamento no art. 62-A da Lei 8.112/1990, c/c os arts. 3º e 10º da Lei 8.911/1994 e art. 3º da Lei 9.624/1998, decorrente de exercício de função de direção, chefia ou assessoramento, de cargo de provimento em comissão ou de natureza especial após 1998, uma vez que esta Corte de Contas considera que a incorporação da vantagem somente é possível até a data de publicação da Lei 9.624/1998, ocorrida em 8/4/1998. Esse entendimento está escorado no decidido pelo Supremo Tribunal Federal, no RE 638.115/CE, e em recente jurisprudência do TCU (Acórdão 2444/2015-TCU-Plenário, relator Ministro André Luis de Carvalho, Acórdão 5380/2016-TCU-Segunda Câmara, relator Ministro Vital do Rêgo, e Acórdão 8788/2016-TCU-Segunda Câmara, relator Ministro Augusto Nardes) . Além disso, estaria assegurado o cômputo do tempo residual de exercício de funções comissionadas não empregado até 10/11/1997, para a incorporação de parcela de décimo, com termo final na data específica em que o servidor completasse o interstício de doze meses, de acordo com a sistemática definida na redação original do art. 3º da Lei 8.911/1994, e todas as parcelas incorporadas, na forma de quintos, deveriam ser transformadas em décimos, e estes, em VPNI - vantagem pessoal nominalmente identificada (Decisão 925/1999, Acórdãos 731/2003 e 732/2003, todos do Plenário) .
6.	Às peças 9 e 11, consta o AR para os Ofícios de oitiva às peças 6 e 10. Destarte, os autos aptos a serem instruídos no mérito. 
EXAME TÉCNICO 
7.	Constam nos autos, ato inicial e de alteração de aposentadoria (nº s 20781504-04-2011-000001-0 e 20781504-04-2012-000003-0) . O ato de alteração foi incluído posteriormente à autuação do processo com fins de apreciação em conjunto.
8.	Em análise do ato inicial de aposentadoria, verifica-se que o interessado foi inativado em 01/04/2011 em virtude de invalidez permanente (vide ato alteração) , com provento proporcionais e calculados a partir da média das remunerações.
9.	Por meio do ato de alteração, incluiu-se, no fundamento da aposentadoria, o estabelecido na EC 70/2012. Cabe ressaltar que esta EC alterou as disposições para os inativos que ingressaram no serviço público antes de 31/12/2003 e que foram para a inatividade por invalidez permanente. Para estes, no qual se enquadra o interessado, foi revigorado o instituto da paridade e da remuneração do cargo efetivo como base de cálculo para fins de pagamento dos proventos.
10.	À peça 5, consta contracheque do inativo. Verifica-se, no ato, que o interessado averbou 5/5 de FC-4, com incorporação de 1/5 de FC-4 após 8/4/1998, data da edição da Lei 9.624/1998, (conversão da MPv nº 1.644-41, de 1998) , que vedou tal possibilidade. Pelo descrito no ato, o interessado teria direito a 4/5 de FC-4; considerando, ainda, o cômputo de tempo residual que existia até 10/12/1997 para fins de concessão da parcela seguinte, nos termos do autorizado no artigo 5º do referido diploma.
11.	Destarte, foi encaminhado ao interessado Ofício de oitiva a fim de que apresentasse esclarecimentos a respeito da questão, conforme detalhado nos itens 7 e 8 desta instrução. À peça 12, consta suposta defesa em nome do interessado, firmado pela Sra. Ivonete Souza de Jesus, como representante legal. 
12.	Todavia, não está acostado aos autos eventual procuração delegando à representante essa qualidade, o que torna a defesa inepta sob essa perspectiva; devendo, por isso, não ser considerada a manifestação legal por parte do interessado. Resta, assim, caracterizado a revelia da parte.
13.	Embora a defesa não possa ser considerada juridicamente como a manifestação do interessado, pela sua análise, os elementos apresentados não possibilitam elidir a irregularidade. Explica-se.
14.	O argumento arvora-se no fato de os pagamentos terem sido concedidos administrativamente pelo TSE (‘Matéria Administrativa n. 260/2002’) , bem como ainda estar pendente de julgamento, no âmbito do STF, os embargos de declaração do RE 638.115, o leading case sobre a questão, admitido com efeito de repercussão geral, com efeitos erga omnes.
15.	Em análise do mérito da questão, não é possível a incorporação de quintos  (FC-4) , com fundamento no art. 62-A da Lei 8.112/1990, c/c os arts. 3º e 10º da Lei 8.911/1994 e art. 3º da Lei 9.624/1998, decorrente de exercício de função de direção, chefia ou assessoramento, de cargo de provimento em comissão ou de natureza especial após 1998, uma vez que esta Corte de Contas considera que a incorporação da vantagem somente é possível até a data de publicação da Lei 9.624/1998, ocorrida em 8/4/1998.
16.	Esse entendimento está escorado no decidido pelo Supremo Tribunal Federal, no RE 638.115/CE (relator Ministro Gilmar Mendes) , e em recente jurisprudência do TCU (Acórdão 2444/2015-TCU-Plenário, relator Ministro André Luis de Carvalho, Acórdão 5380/2016-TCU-Segunda Câmara, relator Ministro Vital do Rêgo, e Acórdão 8788/2016-TCU-Segunda Câmara, relator Ministro Augusto Nardes) . Além disso, estaria assegurado o cômputo do tempo residual de exercício de funções comissionadas não empregado até 10/11/1997, para a incorporação de parcela de décimo, com termo final na data específica em que o servidor completasse o interstício de doze meses, de acordo com a sistemática definida na redação original do art. 3º da Lei 8.911/1994, e todas as parcelas incorporadas, na forma de quintos, deveriam ser transformadas em décimos, e estes, em VPNI - vantagem pessoal nominalmente identificada (Decisão 925/1999, Acórdãos 731/2003 e 732/2003, todos do Plenário) .
17.	Em vista disto, a questão está devidamente sedimentada no âmbito do STF por meio da Tese de Repercussão Geral 395, nos seguintes termos:
Ofende o princípio da legalidade a decisão que concede a incorporação de quintos pelo exercício de função comissionada no período de 8/4/1998 até 4/9/2001, ante a carência de fundamento legal.
18.	Cabe ainda destacar o Voto condutor (relator Ministro Gilmar Mendes) dos embargos de declaração já apreciados no âmbito do RE 683115, que considerou válida a cessão dos pagamentos efetuados com base em decisões administrativas, como no presente caso. In verbis:
Nesses termos, tendo em vista que o pagamento dos quintos incorporados no período entre 8.4.1998 até 4.9.2001 foi declarado inconstitucional e refere-se a relação jurídica de trato continuado, há que se reconhecer a necessidade de cessação imediata do pagamento da mencionada verba, sem que isso caracterize afronta à coisa julgada e sem que seja necessário o ajuizamento de ação rescisória.
Da mesma forma, os efeitos das decisões administrativas, que reconheceram o referido direito aos servidores com base em hipótese considerada inconstitucional pelo STF, não devem subsistir, devendo o pagamento ser cessado imediatamente.
Assim, não vislumbro qualquer contradição, obscuridade ou omissão da decisão embargada ao determinar que se cessasse imediatamente a ultra-atividade das incorporações em qualquer hipótese. [grifo nosso]
19.	Destarte, resta caracterizado o pagamento de 1/5 de FC-4 irregularmente, que foi registrado nos atos, maculando a respectiva legalidade.
PROPOSTA DE ENCAMINHAMENTO
20.	Ante o exposto, propõe-se:
a) considerar ilegal e recusar registro aos atos de concessão de aposentadoria abaixo nominados, com base nos arts. 71, inciso III, da Constituição Federal, 1º, inciso V, e 39, inciso II, da Lei 8.443/1992 e 260, § 1º, do Regimento Interno do Tribunal de Contas da União (TCU) ;
- IVALDO PAULO SOUZA DE JESUS, CPF XXX.795.125-XX, ato número 20781504-04-2011-000001-0 e 20781504-04-2012-000003-0;
b) dispensar a devolução dos valores indevidamente recebidos até a data da ciência do Tribunal Regional Eleitoral do Sergipe do Acórdão que vier a ser proferido, com base no Enunciado 106 da Súmula da Jurisprudência do TCU;
c) esclarecer ao interessado que, no caso de não provimento de recurso eventualmente interposto junto ao TCU, deverão ser repostos os valores recebidos após a ciência do acórdão pelo Tribunal Regional Eleitoral do Sergipe;
d) determinar ao Tribunal Regional Eleitoral do Sergipe, com base no art. 45 da Lei 8.443/1992, que:
d.1) faça cessar os pagamentos decorrentes dos atos impugnados, comunicando ao TCU, no prazo de quinze dias, as providências adotadas, nos termos dos art. 262, caput, do Regimento Interno do TCU, 8º, caput, da Resolução - TCU 206/2007;
d.2) cadastre novo ato, livre da irregularidade apontada, submetendo-o ao TCU no prazo de trinta dias, nos termos dos arts. 262, § 2º, do Regimento Interno do TCU e 19, § 3º, da Instrução Normativa - TCU 78/2018; 
d.3) informe ao interessado o teor do Acórdão que vier a ser prolatado, encaminhando ao TCU, no prazo de trinta dias, comprovante da data de ciência pelo respectivo interessado, nos termos do art. 4º, § 3º, da Resolução - TCU 170/2004.”
É o relatório.

não há.

Procurador Marinus Eduardo De Vries Marsico.

APOSENTADORIA. LEI 9.624/1998. INCORPORAÇÃO INDEVIDA DE QUINTOS. ILEGALIDADE. NEGATIVA DE REGISTRO. DETERMINAÇÃO. ARQUIVO.

APOSENTADORIA (APOS)

Secretaria de Fiscalização de Pessoal (Sefip).

Em exame, atos de concessão inicial e de alteração de aposentadoria do Sr. Ivaldo Paulo Souza de Jesus, emitidos pelo Tribunal Regional Eleitoral de Sergipe (TRE/SE) .
A Sefip promoveu a oitiva do Sr. Ivaldo Paulo Souza de Jesus em razão de ter constatado no ato em questão a incorporação de 1/5 de FC-4 após 8/4/1998, data da edição da Lei 9.624/1998 (conversão da MP 1.644-41, de 1998) que vedou tal possibilidade.
A unidade especializada analisou a manifestação do beneficiário, ainda que encaminhada por pessoa não legalmente constituída, e afastou o argumento de “os pagamentos terem sido concedidos administrativamente pelo TSE (Matéria Administrativa n. 260/2002) , bem como ainda estar pendente de julgamento, no âmbito do STF, os embargos de declaração do RE 638.115, o leading case sobre a questão, admitido com efeito de repercussão geral, com efeitos erga omnes” (peça 16) .
A unidade instrutiva especializada aduz que não é possível a incorporação de quintos após a data de publicação da Lei 9.624/1998, com supedâneo em jurisprudência deste Tribunal (Acórdão 2444/2015-TCU-Plenário, 5380/2016 e 8788/2016-TCU-2ª Câmara) e do Supremo Tribunal Federal (Tese de Repercussão Geral 395 e RE 638.115/CE) .
Dessa feita, propôs a ilegalidade e a recusa de registro aos atos de concessão de aposentadoria do Sr. Ivaldo Paulo Souza de Jesus, a dispensa da devolução dos valores recebidos (Súmula TCU 106) , bem como determinar ao TRE/SE que cesse os pagamentos ora impugnados e cadastre novo ato livre da irregularidade detectada, além das comunicações de praxe ao interessado.
O Parquet especializado acompanhou a proposta da Sefip.
Considerando que o caso está devidamente analisado e a proposta respaldada jurisprudência pacífica deste Tribunal e em decisão do Supremo Tribunal Federal, acolho as conclusões coincidentes da Sefip e do MP/TCU, incorporando-as às minhas razões de decidir, e manifesto-me pela aprovação do acórdão que ora submeto à apreciação deste Colegiado.
TCU, Sala das Sessões Ministro Luciano Brandão Alves de Souza, em 9 de abril de 2019.
Weder de Oliveira 
Relator